【裁判字號】    89,上易,172
【裁判日期】    890429
【裁判案由】    業務侵占
【裁判全文】
臺灣高等法院高雄分院刑事判決          八十九年度上易字第一七二號
    上  訴  人  台灣高雄地方法院檢察署檢察官
    上  訴  人
    即  被  告  乙○○
    選任辯護人  林復華  律師
                吳文豊
右上訴人因被告業務侵占案件，不服臺灣高雄地方法院八十八年度易字第一九七七號
中華民國八十八年十二月廿七日第一審判決（起訴案號：臺灣高雄地方法院檢察署八
十八年度偵字第一八八七九號），提起上訴，本院判決如左：
      主      文
上訴駁回。
乙○○緩刑貳年。
      事      實
一、乙○○原係維京國際顧問有限甲司（下稱維京甲司）南區經理，負責該甲司南部
    業務之推展，主要從事招攬客戶申請設立境外甲司之工作，其因與維京甲司負責
    人張恩揚經營理念不合，起意離職自行創業，竟意圖為自己不法之所有，於民國
    八十七年八月一日（起訴書概載為七、八月間），在高雄市○○街一三三號廿七
    樓維京甲司高雄分甲司內，使不知情之員工吳美貞、許雅惠、呂嘉玲（業經檢察
    官不起訴處分確定）將其業務上所持有之維京甲司所有如附表所示之辦甲家俱（
    價值新台幣 (下同）五萬六千元）及客戶資料（包括客戶名單、交易紀錄、交易
    帳號）等予以侵占入己，並搬移至高雄市○○街一三七號十八樓內，另行籌設翰
    穎甲司使用。嗣於八十七年八月五日經維京甲司職員陳菊園至該處查訪時發現上
    情。
二、案經維京甲司訴請台灣高雄地方法院檢察署檢察官偵查起訴。
      理      由
一、訊據上訴人即被告乙○○固坦承將維京甲司所有之辦甲家俱移至高雄市○○街一
    三七號十八樓內之事實，惟矢口否認有何業務侵占之犯行，於原審辯稱：我有告
    知維京甲司負責人張恩揚搬遷之事，也得到他的同意，因維京甲司尚欠我代墊款
    八萬八千餘元，我要以上開家俱抵償。告訴人所指之客戶資料，其實只是我拜訪
    客戶時，與客戶所交換之名片及自行製作之筆記、剪報等資料，應為我個人所有
    之物，並非客戶名單等資料云云。於本院則辯稱：告訴人南區分甲司於八十七年
    七月間停止營業，伊基於保管之意思方移置系爭家俱。
二、經查：
  (一)如附表所示之家俱，確為告訴人甲司所有之物，為被告所不否認，且有告訴人所
    陳買賣合約書、發票及匯款單影本各一份附卷可查。是本件應審究者，乃被告搬
    遷占有上開家俱是否具有不法所有之意圖？查被告於檢察官偵訊時已供明，伊將
    上開辦甲家俱搬至高雄市○○街一三七號十八樓內係經維京甲司負責人張恩揚之
    同意，而雙方有合作之共識（見偵卷頁四十六）。至原審法院審理中亦堅稱，伊
    在搬遷之前已得張恩揚之同意云云（見原審八十八年五月二十日審判筆錄）。則
    被告既稱係得張恩揚之同意始搬遷上開家俱，顯與為抵償債務或行使留置權之目
    的而占有有別。且被告所稱告訴人所積欠之代墊款高達八萬餘元，而上開家俱新
    購時僅五萬餘元，扣除折舊後更不值此數，若告訴人果積欠被告上開款項，告訴
    人甲司復非無資力，被告自可依法向之求償，豈有願以上開家俱抵償債務之理。
    況告訴人甲司於八十七年底並無停止營業情事（停業時間係在八十八年七月及十
    一月）係因告訴人將系爭辦甲傢俱搬走並將告訴人南區客戶資料取走，致告訴人
    南區甲司陷於無法營業狀態，才停業數月，被告於本院辯稱：因甲司停業而代為
    保管云云，殊非事實。再查被告係將上開家俱搬入自己所籌設之甲司供業務使用
    ，此有告訴人所陳之照片十三紙附卷可查，更與留置權之行使須暫時保管再伺機
    拍賣取償有異。被告顯然就系爭傢俱為支配、使用、收益等行使所有權內容，易
    持有為所有意圖甚明。況且，被告亦自陳伊於八十七年八月五日曾匯款予出售上
    開家俱之代木實業甲司，欲自行支付價款等語在卷，此並有被告所提之匯款單影
    本一紙在卷可憑，若被告占有上開家俱確有抵償債務之意，豈有再自行匯款欲清
    償該家俱之價款之理，益徵被告搬遷上開家俱實非出於抵償債務或行使留置權或
    保管之意甚明。再者，告訴代理人張恩揚已迭於偵訊及本院審理中堅稱伊未曾同
    意被告搬遷上開家俱等語在卷。衡以被告係告訴人甲司之南區經理，欲離開告訴
    人甲司而自行創業，勢必成為告訴人甲司競業之對手，則告訴人縱允許被告離職
    ，仍無答應其搬遷甲司營業生財器具之理。再證人曹懋堂即曾參與協調本件紛爭
    者到庭證稱：「我告訴乙○○此事有違法之虞，他才來向告訴人說明。他們一直
    在談合作事宜（指八十七年八月五日），但張恩揚說乙○○把東西都搬光了要還
    ，並寫道歉書才肯原諒，乙○○說他錯了，可以道歉，但要其他人一起道歉他無
    法處理，乙○○就把幾張紙交給張恩揚說是客戶資料，張恩揚認不只如此，雙方
    就僵持不下」等語（見原審法院八十八年五月二十日審判筆錄）。是被告既於搬
    遷上開家俱，遭告訴人發現後，非但未曾質疑告訴人己同意其撤遷上開家俱為何
    出爾反爾，或表明欲抵償欠款之意，反而直接表示歉意，顯見被告因知其所為未
    得告訴人之同意，已有違法之認識始願道歉甚明。
  (二)再查被告亦將告訴人甲司所有以00－0000000號為代表號之電話，及0
    0－0000000之傳真轉接至翰穎甲司內使用，經告訴人甲司職員陳菊園於
    八十七年八月十二日發現上情後，始委由吉品通信有限甲司將上開電話及傳真轉
    回至告訴人甲司，此有吉品通信有限甲司出具之聲明書在卷可證，衡諸常理，如
    被告真係基於抵償或行使留置權或保管之意思而搬移系爭辦甲家俱，豈能將電話
    、傳真都轉至其設立之翰穎甲司使用﹖足見其有侵占意圖甚明。
  (三)至於被告辯稱：因告訴人積欠其代墊款項八萬餘元云云。惟查被告提出之代墊款
    費用，已為告訴人張恩揚所否認，如表列六月二十二日至二十六日之費用二萬二
    千二百九十一元，告訴人早已列入被告七月份之薪資給付，此有薪資表及合作金
    庫存款憑條在卷可證，至於其他費用，告訴人張恩揚否認被告曾報帳亦未提出憑
    證。於搬移系爭家俱時，被告並未提出該紙代墊費用表，亦未與告訴人將系爭家
    俱之價額與可折抵之款項會算清楚，被告所辯上情，殊無可採。
  (四)查告訴人甲司之客戶資料共有三種，其一為銷售人員所單獨持有之資料，其內容
    係記載「與正在開發中具有潛力之客戶往來之過程，俾以了解客戶之需求，而可
    以作進一步交涉，並有部分客戶所示成立之甲司資料，而即將成為甲司之客戶者
    」，該資料只有銷售部門持有。其二為已成為告訴人甲司之客戶，告訴人因為其
    提供服務，所持有幫該客戶設立甲司之資料，包含股東名冊，會議紀錄及客戶諮
    詢問題之資料，例如境外設廠與境外稅法之事宜。其三為台北總甲司（甲司秘書
    ）部門所單獨持有之客戶資料，此為銷售部門所無。被告係銷售人員，其所持有
    之資料為前二種，即被告所侵占之客戶資料係前述第一種及第二種。再就上開客
    戶資料部分，被告於偵訊中已先後供明：「（問：客戶資料是否為你取走？」當
    時我在八十七年八月五日在台北有到飯店要交給他（指張恩揚），他還不要，當
    時曹懋堂有在場」（見偵卷頁四十六），「我當時（指八十七年八月五日之會面
    ）有帶資料，並是呂嘉玲幫我整理的」（見偵卷頁八十七）。是若被告所稱之客
 戶資料僅係與客戶所交換之名片及自行製作之筆記、剪報等物品，何須主動返還
    予告訴人。而證人張淑晶即告訴人甲司員工已到庭結證稱，告訴人甲司之客戶資
    料指客戶之姓名、甲司名稱地址、開設境外甲司之目的、帳號及未來展望等資料
    （見原審法院八十八年七月二十六日審判筆錄）。參以被告係受告訴人甲司派遣
    前來高雄設立營業處所，若謂被告並無任何關於告訴人甲司南部地區客戶名單之
    資料，亦難令人置信。是被告上開所辯，無非卸責之詞，不足採信，本件事證明
    確，其犯行洵堪認定。
二、核被告所為，係犯刑法第三百三十六條第二項之業務侵占罪。被告利用不知情之
    員工吳美貞、許雅惠、呂嘉玲搬遷上開物品，為間接正犯。原審因依刑法第三百
    卅六條第二項、罰金罰鍰提高標準條例第一條前段，審酌被告受人僱用，不思善
    盡職守，竟為自行創業，而侵占告訴人甲司物品，惟念其尚無犯罪前科，有台灣
    高雄地方法院檢察署刑案資料查註紀錄表及本院被告全國前案紀錄表各一份在卷
    可查，素行尚佳，因一時失慮，致罹刑章，其犯罪所得尚屬有限等一切情狀，量
    處有期徒刑七月，認事用法，均無違誤，量刑亦稱允當，被告上訴，否認犯罪，
    檢察官上訴，認量刑太輕，均無理由，應予駁回。
三、查被告未曾受有期徒刑以上刑之宣告，有本院被告全國前案表足按，經此偵審判
    刑程序，當知警惕，信無再犯之虞，且被告已表明願意返還系爭侵占物品並已實
    際給付而為告訴人所拒收，有存證信函及照片足憑，亦為告訴人所不否認，本院
    認所宣告之刑，以暫不執行為適當，併宣告緩刑二年，用啟自新。
據上論結，應依刑事訴訟法第三百六十八條、刑法第七十四條第一款，判決如主文。
本案經檢察官林炎昇到庭執行職務。
中    華    民    國     八十九     年       四       月   廿九   日
                              臺灣高等法院高雄分院刑事第八庭
                                  審判長法官  郭雅美
                                        法官  張盛喜
                                        法官  洪兆隆
右正本證明與原本無異。
不得上訴。
                                      書記官  林淑敏
中    華    民    國     八十九     年       五       月     一   日
                                                                 Ｊ
附表：


司法院資訊處製作；財團法人民間司法改革基金會備份。
